臺灣桃園地方法院民事判決　　　　　　　93年度訴字第1503號
原　　　告　惠豐股份有限公司
法定代理人　甲○○
訴訟代理人　許明桐律師
複代理人　　林添進律師
被　　　告　陸軍後勤司令部
法定代理人　乙○○
訴訟代理人　劉師婷律師
上列當事人間請求履行契約事件，經本院於民國94年3 月17日言
詞辯論終結，判決如下：
    主  文
原告之訴駁回。
訴訟費用由原告負擔。
    事  實
甲、原告方面：
一、聲明：
  (一)被告應就其委託原告進口所購置之2.5 噸拖車19輛（契約編
    號：TE93804P090PE）向財政部賦稅署申請免徵貨物稅。
  (二)訴訟費用由被告負擔。
二、陳述：
  (一)被告前依政府採購法之規定，公開招標採購2.5 噸之拖車19
    輛（下稱系爭拖車），於民國93年4 月8 日開標，由原告以
    新台幣（下同）15,960,000元得標，兩造並於93年4 月15日
    正式訂立「陸軍後勤司令部訂購軍品契約」（下稱系爭契約
    ），原告嗣已依約將系爭拖車交付予被告。
  (二)依貨物稅條例第3 條第1 項第5 款之規定，經國防部核定直
    接供軍用之貨物，免徵貨物稅，且財政部依前開條例同條第
    2 項授權所制定之「軍用貨品貨物稅免稅辦法」第3 條第6
    款亦規定：軍事機關以國防預算經費採購直接供軍用之車輛
    ，得申請免徵貨物稅。本件買賣標的為被告以國防預算經費
    採購直接供軍用之車輛，依上揭規定，自得申請免徵貨物稅
    。又依「軍用貨品貨物稅免稅辦法」第6 條規定，國防部或
    其授權核定單位對申請免稅案件經審查符合規定後，即填發
    軍用貨品核定單，交由申請單位持向廠商所在地稽徵機關辦
    理免稅出廠手續。而經原告向財政部賦稅署函詢申請免徵貨
    物稅之手續，其答覆：僅申請免徵貨物稅者，應由國防部或
    其授權單位檢具購買合約、車輛型錄及國防預算經費證明等
    文件資料，向該署申請核轉海關辦理免稅進口等語，故可知
    本件買賣標的軍品應申請免稅之主體即為被告。再依關稅法
    第49條第1 項第4 款規定，軍事機關進口之軍用車輛免稅，
    而財政部依關稅法同條第3項 授權所制定之「軍用物品進口
    免稅辦法」，於第2 條第7款 亦規定：軍事機關進口專供軍
    用之運輸裝備，如各軍種使用之運輸工具，得申請免徵進口
    稅，同辦法第8 條更明定：「軍事機關依政府採購法辦理招
    標，由得標廠商進口之軍品，招標文件上應書明得依關稅法
    、貨物稅條例、加值型及非加值型營業稅法及本辦法規定申
    請免稅。得標價格應不含免徵之稅款」。
  (三)按債權人基於債之關係，得向債務人請求給付，從而，債務
    人對債權人即負有實現此項給付之義務，為實現債權人給付
    利益，債務人附有協力、告知、說明等附隨義務。附隨義務
    雖非債之關係所固有及必備之基本義務，惟其如係為達一定
    附從目的而擔保債之效果完全實現所為之約定，倘債權人因
    債務人不履行或有違反情事，致影響其契約利益及目的完成
    者，債權人自得對之獨立訴請履行或債務不履行之損害賠償
    （參照最高法院90年度台上字第2449號、91年度台上字第
    2380號、93年度台上字第1185號判決意旨）。
  (四)由上揭規定可知，本件係軍事機關依政府採購法招標而由得
    標廠商即原告進口之軍品，被告依法應就系爭買賣標的申請
    免徵貨物稅，且由前開軍用物品進口免稅辦法第8 條之規定
    ，可知被告向財政部賦稅署辦理免徵貨物稅乃屬其法定附隨
    義務。兩造於系爭契約中雖無「得申請免徵貨物稅、得標價
    格不含免徵稅款」之記載，惟觀諸前開規定，可知此條件為
    招標文件必要記載事項，是以被告雖疏漏未予記載，但應仍
    屬系爭契約之內容。另德國學者亦認提供證明文件使對方獲
    得優惠之減稅，屬於附隨義務範圍。且於相同情形之「台南
    市警察局財物採購契約」及「彰化縣警察局辦理購置違規車
    輛拖吊車合約」中，台南市警察局、彰化縣警察局亦均依其
    法定附隨義務向財政部賦稅署申請免徵貨物稅在案。是以，
    被告依據系爭契約負有協力向財政部賦稅署申請免徵貨物稅
    之附隨義務，此義務係擔保原告可實現獲得契約價金利益之
    義務，惟經原告數次函請被告核轉財政部賦稅署申請免徵貨
    物稅，並向行政院公共工程委員會申請調解，均遭被告拒絕
    ，造成原告之重大損失，爰依法起訴請求被告履行之。
三、證據：提出【以下均為影本】系爭契約1 份、原告函文及律
    師函各1 份、調解不成立證明書1 份、財政部賦稅署函文1
    份、姚志明所著「誠信原則與附隨義務之研究」第159 至
    160 頁節本1 份、「台南市警察局財物採購契約書」及「彰
    化縣警察局辦理購置違規車輛拖吊車合約」之相關合約資料
    各1 份、被告函文及所附財物（勞務）結算驗收證明書各1
    份為證。並請求向財政部查詢：系爭拖車是否屬於「直接供
    軍用」之物品。
乙、被告方面：
一、聲明：如主文所示。
二、陳述：
  (一)系爭拖車非屬直接供軍用之物：
    1.按軍事機關以國防預算採購之貨物，雖均以「訂購軍品契
      約」購入，惟並不當然係「直接供軍用」，此觀財政部之
      歷來函示內容可明（參照財政部台財稅字第22956 號、台
      財稅字第20665 號、台財稅字第23099 號及財政部賦稅署
      台稅二發字第821487528 號等函文）。因系爭拖車係用於
      「廠庫單位庫儲作業」，僅於廠區內使用，並未申請軍用
      牌照，自非直接供軍用。
    2.又應稅貨物免徵貨物稅之要件，依貨物稅條例第3 條第1
      項第5 款係規定：「經國防部核定直接供軍用之貨物」，
      即本件買賣標的是否屬「直接供軍用」之貨物，應由國防
      部核定，非由原告自行認定。如前所述，系爭拖車之用途
      為「廠庫單位庫儲作業」，僅在工廠內部使用，不申領軍
      用牌照，故國防部或被告機關均未核定其「直接供軍用」
      ，且國防部採購局於訂購相同物資（2.5 噸拖車頭）時，
      亦未核准免稅，被告機關自應為相同處理。況且，曾提供
      國防部採購局與系爭拖車相同物資之訴外人皇車工業有限
      公司，亦參與本件投標，其因明知無法申請免稅，於考量
      應繳貨物稅等一切成本後，報價為16,888,720元，僅較原
      告略高928,720 元（16,888,720-15,960,000=928,720）
      ，設若被告同意為原告申請免稅，助其減免約1,700,000
      元之貨物稅，則對於其他參與投標之廠商顯不公平，有違
      政府採購法第6 條第1 項：「機關辦理採購，應以維護公
      共利益及公平合理為原則，對廠商不得為無正當理由之差
      別待遇」之規定。
    3.民事訴訟法第277 條前段規定：「當事人主張有利於己之
      事實者，就其事實有舉證之責任」，原告既主張依貨物稅
      條例第3 條第1 項第5 款及軍用貨品貨物稅免稅辦法第3
      條規定，要求被告向財政部賦稅署申請免徵貨物稅，自應
      就系爭拖車符合「經國防部核定直接供軍用」要件，負舉
      證責任。
  (二)被告並無申請免徵貨物稅之義務：
    軍用貨品貨物稅免稅辦法第3 條：「軍事機關以國防預算經
    費採購下列各類直接供軍用之貨品，得申請免稅... 」、軍
    用物品進口免稅辦法第2 條：「軍用機關進口下列各類專供
    軍用之物品，得申請免徵進口稅... 」，是依前揭規定，軍
    事機關係「得」申請免稅，而非「應」申請免稅，軍事機關
    就是否申請免稅有裁量權，縱認系爭拖車屬於「直接供軍用
    」之貨品，被告機關仍可基於其他考量（如：採購之公平性
    、扶助國內工業等）核定不申請免稅。是以被告就已經核定
    不予免稅之訂購案件（如本件），自無義務於招標文件書名
    「得申請免稅」、「得標價格不含免徵之稅款」，且此部分
    既未訂入契約，亦未載明於招標文件，並不構成契約內容之
    一部，更非法定附隨義務。
  (三)系爭拖車之得標價格，原即包含貨物稅：
    1.被告機關於招標前即已核定不予免稅，並非疏漏未記載免
      稅條款：
      (1)依軍用貨品貨物稅辦法第4 條：「... 貨物稅款由海關
        憑申請免徵關稅有關文件一併核免... 」，實務上軍事
        機關核定是否申請免徵「貨物稅」，均與是否免徵「關
        稅」一併處理，即核定不許免徵關稅者亦同時不許免徵
        貨物稅。
      (2)又被告機關除參考國防部採購局訂購相同物資時亦未核
        准免稅外，於辦理本件招標前，曾衡量需求規格不須限
        制為進口品，我國、美國及日本等國製造之拖車，均符
        合需求，加以商情訪查結果，部分廠商反映不同產地價
        格（包含進口稅15％，貨物稅10％）價差甚大，影響投
        標意願，為求平等對待參與投標廠商及扶助國內工業，
        避免僅進口商有免稅優惠而國內廠商卻無之弊端，乃核
        定以「含稅」價格招標，除於招標文件之報價條件載明
        「含稅」，「無」免稅條款，並以所訪最低「含稅」市
        價酌減0.1 ％訂出「含稅」之底價。
    2.本件底價既含貨物稅，如被告同意申請「免稅」，將使得
      標廠商獲取不當利益：
      (1)被告若核定免稅，除應於招標文件書明外，底價亦須依
        法扣除「關稅」及「貨物稅」後酌減，絕無可能底價「
        含稅」，卻同意得標廠商申請「免稅」，使得標廠商獲
        取不當利益。即本件如於招標前同意免稅，底價應訂為
        11,991,375元（16,150,000*(1-15％-10 ％)*99 ％=
        11,991,375），而非16,133,850元。
      (2)依政府採購法第52條第1 項第1 款：「訂有底價之採購
        ，以合於招標文件規定，且在底價以內之最低標為得標
        廠商」、同法第53條：「合於招標文件規定之投標廠商
        之最低標價超過底價時，得洽該最低標廠商減價一次；
        減價結果仍超過底價時，得由所有合於招標文件規定之
        投標廠商重新比減價格，比減價格不得逾三次。前項辦
        理結果，最低標價仍超過底價而不逾預算數額，機關確
        有緊急情事需決標時，應經原底價核定人或其授權人核
        准，且不得超過底價8 ％」，是本件底價如未含稅，原
        告最高只能以12,950,685元（11,991,375*375*(1+8 ％
        )=12,950,685）得標，不可能如本件以15,960,000元之
        高價得標。
    3.據此，原告既係以含稅價格得標，事後卻又要求被告代為
      申請免徵貨物稅，其主張實無理由。
  (四)另原告所提出台南市警察局及彰化縣警察局向財政部賦稅署
    申請免稅之往來函文，與本件案例均不相同，併予敘明。
三、證據：提出【以下均為影本】內購物資核定書1 紙、國防部
    採購局訂購軍品契約1 份、系爭契約底價表1 份、被告就系
    爭契約之招標文件1 份、系爭拖車之相片暨說明書1 份為證
    。
    理  由
一、原告主張：被告前依政府採購法之規定公開招標專供軍用之
    系爭拖車，於93年4 月8 日開標，由原告以15,960,000元得
    標，兩造嗣於93年4 月15日正式訂立系爭契約，原告並已依
    約將系爭拖車交付予被告。被告就系爭契約之買賣標的，依
    法負有應向財政部賦稅署申請免徵貨物稅之附隨義務，惟其
    拒不履行，造成原告重大之損失，為此提起本件訴訟請求判
    決如聲明所示。
二、被告則以：系爭拖車係用於「廠庫單位庫儲作業」，僅在廠
    區內使用，並未申請軍用牌照，非屬直接供軍用之物，不符
    合貨物稅條例第3 條第1 項第5 款所規定免徵貨物稅之要件
    ，縱認其為「直接供軍用」，然依相關規定，亦僅係「得」
    申請免稅，被告機關並無申請免徵貨物稅之義務，且被告於
    招標前即已核定不予免稅，於招標文件之報價條件亦載明「
    含稅」，從而原告與其他各家廠商於參與投標報價時，本應
    一併考量稅捐金額，若被告事後同意申請「免稅」，對當初
    參與投標之其他廠商顯不公平，並將使得標廠商即原告獲取
    不當利益，是以原告之請求實無理由等語，資為抗辯。
三、查被告先前以公開招標方式採購2.5 噸之系爭拖車19輛，於
    93 年4月8 日開標，由原告以15,960,000元得標，兩造並於
    93 年4月15日正式訂立系爭契約，原告嗣已依約將系爭拖車
    交付予被告等情，為兩造所不爭執，並有原告提出之系爭契
    約及被告提出之招標文件影本各1 份在卷可憑，足信為真實
    。
四、依貨物稅條例第3 條第1 項第5 款之規定，經國防部核定直
    接供軍用之貨物，免徵貨物稅，而財政部依前開條例同條第
    2 項授權所制定之「軍用貨品貨物稅免稅辦法」第3 條第6
    款，則規定：軍事機關以國防預算經費採購直接供軍用之車
    輛，得申請免徵貨物稅。再依關稅法第49條第1 項第4 款規
    定，軍事機關進口之軍用車輛... 及專供軍用之物資免稅，
    而財政部依關稅法同條第3 項授權所制定之「軍用物品進口
    免稅辦法」，於第2 條第7 款則規定：軍事機關進口專供軍
    用之運輸裝備，如各軍種使用之運輸工具，得申請免徵進口
    稅。綜觀上開規定，可知軍事機關以國防預算經費採購之車
    輛，尚非全得申請免徵貨物稅或關稅（進口稅），必須性質
    上屬於「直接供軍用」者，始符合依法得申請免徵貨物稅或
    關稅（進口稅）之要件。本件原告既主張：系爭拖車係被告
    以國防預算經費採購而直接供軍用之軍品，應由被告申請免
    徵貨物稅等語，惟被告已否認前開拖車係「直接供軍用」之
    情，是以本件之首要爭點即在於：系爭契約之買賣標的即系
    爭拖車是否為「直接供軍用」之物品？茲論述如下：
  (一)按「以國防預算採購箱型冷氣機供聯勤招待所使用，核非直
    接供軍用，與貨物稅條例第14條（註：現行法為第3 條）規
    定不合，應依法課徵貨物稅（財政部台財稅字第22956 號函
    文）」；「國防部中山科學研究院採購冷氣機及電視機，既
    據查明係供宿舍及附屬醫院使用，核非直接供軍用，與貨物
    稅條例第14條（現行法為第3 條）第5 款規定不合，應依法
    課徵貨物稅（財政部台財稅字第20665 號函文）」；「中山
    科學院前依軍用貨品貨物稅免稅辦法採購之免稅大客車底盤
    打造大客車及牽引車，既須向公路主管機關申請登記領用牌
    照，核與軍用免稅規定不合，所請免繳貨物稅，未便同意（
    財政部台財稅字第23099 號函文）」；「軍事機關以國防預
    算經費採購之應稅貨物，應以直接供軍用之貨品始得申請免
    徵貨物稅。中山科學研究院採購供該院將級軍官業務視察及
    演習等公務用車，既係依軍用貨品貨物稅免稅辦法第3 條規
    定申請免稅，自應申領軍用牌照（財政部台財稅字第24764
    號函文）」；「軍事機關購買新車供行政（公務）用不申領
    軍用牌照者，與軍用貨品貨物稅免稅辦法第8 條規定不符。
    尚非財政部67年2 月16日台財稅第31055 號函規定之軍用車
    輛，應依法課徵貨物稅（財政部賦稅署台稅二發字第821487
    528 號函文）」，以上分別有財政部、財政部賦稅署之函文
    在卷可資參佐。據此，應認所謂「直接供軍用」者，係指直
    接供軍事用途或軍事機關公務上之使用而言，且直接供軍用
    之車輛，並應依規定申領軍用牌照。
  (二)被告陳稱：系爭拖車係用於「廠庫單位庫儲作業」，僅在廠
    區內搬存物品使用，無須行駛至廠區外，因此只有財產編號
    ，並未申請軍用或民用牌照等語，為原告所不爭執（參照本
    院94年3 月17日言詞辯論筆錄），並有被告所提出本次採購
    之內購物資核定書影本（本院卷第63頁）、系爭拖車相片暨
    說明書影本（本院卷第116 至118 頁）各1 份在卷可憑，堪
    認屬實。核諸前開說明，足認系爭拖車並非直接供軍事用途
    或軍事機關公務上之使用，自非屬「直接供軍用」之物品，
    是以原告主張：係直接供軍用一節，尚屬無據，而原告復請
    求本院再向財政部查詢系爭拖車是否屬於「直接供軍用」物
    品一節，經核已無必要，附此敘明。
  (三)至原告另主張：其他機關於公開招標採購車輛時，均有為得
    標廠商依法申請免徵貨物等語，並提出「台南市警察局財物
    採購契約書」及「彰化縣警察局辦理購置違規車輛拖吊車合
    約」之相關合約資料各1 份為憑（分別附於本院卷第74至80
    頁、第81至94頁），惟查，前開兩份合約之內容核與系爭契
    約相異，且前開警察機關所採購者均為違規車輛之拖吊車，
    性質上屬於供公務使用，自與系爭契約情形不同，是前開合
    約資料核與本件無關，併予敘明。
五、綜上所述，原告所陳：系爭拖車係直接供軍用之物品，應由
    被告申請免徵貨物稅一節，不足採信，從而，其據此主張被
    告負有申請免徵貨物稅之契約附隨義務，並請求被告應就系
    爭拖車向財政部賦稅署申請免徵貨物稅一節，為無理由，應
    予駁回。
六、本件事證已臻明確，兩造其餘攻擊及防禦方法，核與判決結
    果不生影響，爰不一一論述，附此敘明。
七、據上論結，本件原告之訴為無理由，依民事訴訟法第78條，
    判決如主文。
中　　華　　民　　國　　94　　年　　3 　　月　　31　　日
                  民事第三庭    法　官　周玉
以上正本係照原本作成
如對本判決上訴，須於判決送達後20日內向本院提出上訴狀
中　　華　　民　　國　　94　　年　　3 　　月　　31　　日
                            書記官　張簡純靜
